【裁判字號】    92,台上,2549
【裁判日期】    921127
【裁判案由】    損害賠償等
【裁判全文】
最高法院民事判決                              九十二年度台上字第二五四九號
    上  訴  人  永恒機電工業股份有限公司
    法定代理人  黃林淑貞
    訴訟代理人  謝 清 福律師
    被 上訴 人  融運有限公司
    法定代理人  甲 ○ ○
    訴訟代理人  簡 炎 申律師
    被 上訴 人  甲 ○ ○
右當事人間請求損害賠償等事件，上訴人對於中華民國九十年十月二十九日台灣高等
法院第二審判決（八十七年度重上字第一七七號），提起上訴，本院判決如左：
    主  文
原判決廢棄，發回台灣高等法院。
    理  由
本件上訴人主張：被上訴人甲○○以被上訴人融運有限公司（下稱融運公司）名義，
於民國八十三年元月間，在上訴人公司現場檢視油壓鍛造機後，聲稱可將上開機器改
造為最高使用油壓壓力為３５０㎏／㎝，瞬間加壓時間在一秒以內，承修費用總共新
台幣（下同）三百七十萬元，並開立融運公司八十三年元月三十一日報價單予上訴人
，承諾於訂貨之日起一百五十天內裝機交貨，上訴人並依約交付機器及訂金一百十萬
元予被上訴人。詎被上訴人未依約進行修繕，嗣經上訴人催促，始前來載運其他機具
零件，屆期仍未依約交付交修機器，經上訴人一再催索，迨至八十四年一月十六日，
被上訴人片面將修繕改造費用提高為七百二十四萬九千元，為上訴人所不同意，甲○
○竟委律師來函稱如不給付，將沒收機器及零件。被上訴人行為違背交易誠信又延遲
交貨，致上訴人工廠無法生產運作，自八十三年七月三日至八十六年四月三日共二年
九個月，受有營業損失三百四十五萬四千二百零七元，被上訴人應負連帶賠償之責，
並返還上開油壓鍛造機及更換下來之機具零件等情，求為命被上訴人返還如第一審卷
照片二所示型號ＵＣＨＩＤＡ、ＨＹＤＲＯＭＡＴＩＫ、ＭＯＤＥＬ：Ａ７Ｖ２５０
ＬＶ、５１ＢＢ、Ｆ００｜、ＮＯ：00000000、00000000油壓馬
達組二個及底座一個，照片三所示之舊品（馬力之主油壓油槽及油壓幫浦用法蘭管
各乙組），照片四所示充油閥組乙組，照片五、六所示油壓缸二個，照片十二所示Ｏ
ＩＬＧＥＡＲ牌油路板迴路組乙組，並將如第一審卷照片七所示油路板迴路組乙組，
照片八、九所示油壓馬達及配件，照片十所示ＯＩＬＧＥＡＲ、ＴＯＷＥＲ、ＳＩＥ
ＲＩＡＬ、ＮＯ：９４３９５０、ＴＹＰＥ、00000000、００｜ＥＮＧＬＡ
ＮＤ、000000000充油閥組乙組，照片十一所示油壓缸二個及照片三所示一
五０馬力之主油壓槽及油壓幫浦用法蘭管各乙組（新品），照片一所示德國ＲＯＢＥ
ＲＴＳＯＮ公司製之ＨＹＬＡＳＴＩＣ５１１８９型油壓鍛造機之油壓缸主缸及油壓
心乙組，裝置完成，使具有最高使用油壓壓力三五０㎏／㎝時，加壓時間應在一秒以
內之功能後交付，暨連帶給付三百四十五萬四千二百零七元及其法定遲延利息之判決
。
被上訴人則以：甲○○於八十三年元月間親往上訴人公司檢視系爭機器損壞狀況，惟
只能目視外表，乃依上訴人描述之損壞狀況，開立總價三百七十萬元之報價單。依系
爭報價單，定金三成計一百十萬元應以現金支付，但上訴人卻未依約定以現金支付，
而係開立同年三月間方得兌領之票據，故於票據兌現前，被上訴人不負給付義務，是
本件遲延交貨，係因上訴人未依約以現金交付定金。又系爭機器拆卸之難度及實際損
壞狀況與上訴人最初所描述不同，致須以大型拖吊機具拆卸搬運，難度增加，且拆卸
後上訴人又要求徹底整修，增加契約所未約定之修繕項目，更須額外自國外進口零組
件。上訴人並已口頭同意順延交貨日期及加付承攬報酬，兩造間原有約定已更改。故
上訴人對於增加修理之項目拒不付款，依民法第五百零六條規定，被上訴人自得請求
上訴人賠償損害，並於上訴人賠償損害前，依民法第二百六十四條規定，行使同時履
行抗辯權等語，資為抗辯。
原審維持第一審所為上訴人敗訴之判決，駁回其上訴，無非以：上訴人主張甲○○以
融運公司名義，於八十三年一月間開立報價單與上訴人訂立承攬契約，承作上訴人所
有之油壓鍛造機改造修繕，雙方並約定將系爭油壓鍛造機改造為最高使用油壓壓力三
五０㎏\㎝ ，瞬間加壓時間一秒以內，承攬報酬共計三百七十萬元，被上訴人承諾於
訂約之日起一百五十天完成裝機交貨，上訴人已交付訂金一百十萬元及交付機器予被
上訴人，詎被上訴人迄今尚未交貨，並於八十四年一月十六日將原議定費用由三百七
十萬元提高至七百二十四萬九千元等情，為被上訴人所不爭執，復有前開報價單及合
約書為憑，堪信為真實。惟被上訴人為改造修繕系爭機器，自八十三年六月間起陸續
自英、美等國進口零件，有上訴人不爭執之訂貨單可稽，且系爭機器確已增加下部油
壓缸二支、充油閥、主幫浦二個、一百五十匹馬力馬達二個、主油壓迴路一組、蓄壓
器二支、風扇三個等新品，雖上訴人對於被上訴人所提出變更後之契約內容尚未簽認
，然此僅係兩造就變更後之契約內容如價格等尚有待商議後確定，非得認兩造修繕契
約未因上訴人拆卸機器後依被上訴人徹底檢修之指示，而未變更其約定修繕之內容，
是上訴人徒以被上訴人嗣後所提合約書未經伊簽認，謂原承攬契約未經合意變更云云
，並非可採。因上訴人堅持要將系爭機器拆卸後搬運至他處修繕，即兩造嗣已合意增
加拆卸系爭機器搬運至被上訴人處之方式修繕，應認兩造已合意變更修繕之方法及交
貨之時限。兩造間承攬契約既經合意變更，復未經終止或解除，則被上訴人本於承攬
契約占有，自無不合。雖上訴人主張由被上訴人所修繕之系爭機器，經囑託台灣區機
器工業同業公會鑑定結果，其主油壓缸連續動作，在一秒之內使用最高油壓壓力似很
難達到三五０㎏\㎝ 。另依被上訴人所提供擬改造之系爭機器蓄壓器副系統設計圖送
該公會分析，亦認至少需二‧四一秒始能加壓至二五００噸，顯見被上訴人承攬之工
作，無法達到預定功能而有瑕疵。但查系爭承攬機器之修繕改造既未完成，亦未交付
。且工作進行中因承攬人之過失，顯可預見工作物有瑕疵或其他違反契約之情形者，
定作人依民法第四百九十七條第一項規定，固得定相當之期限，請求承攬人改善其工
作或依約履行，惟以意思表示為之為已足，法律並無明文須以訴訟為之，是上訴人請
求被上訴人依約完成系爭機器改造修繕並交付，即不應准許。又系爭機器之改造修繕
，業經變更其內容，雖其報酬及完工之期限未經兩造商定，縱認上訴人主張被上訴人
已遲延完工為可採，其依民法第二百三十一條第一項規定請求被上訴人賠償遲延所生
之損害，亦有未合等詞，為其判斷之基礎。
惟按原告對於自己主張之事實已盡證明之責後，被告對其主張如抗辯其不實，並提出
反對之主張者，則被告對其反對之主張，亦應負舉證之責，此為舉證責任分擔之原則
（本院十八年上字第二八五五號判例參照）。原審既認上訴人主張，被上訴人與上訴
人訂立承攬契約，承作上訴人所有之油壓鍛造機改良修繕，雙方所定將上開鍛造機改
造為最高使用油壓壓力為三五０㎏\㎝ 、瞬間加壓時間在一秒以內，承攬報酬共計為
三百七十萬元，被上訴人並承諾於訂約之日起一百五十天內完成裝機交貨，上訴人已
交付訂金及待改造之系爭機器等情，為被上訴人所不爭執，並有其出具之報價單等為
證，而被上訴人抗辯前開完工期限嗣已變更，並將承攬報酬改為七百二十四萬九千元
云云，既為上訴人所否認，則此等事實依法自應由被上訴人負舉證責任。被上訴人依
約負有將上訴人之機器改造至約定效用之義務，究竟如何改造、改造須增加那些附件
及因改造之需要而向國外進口零件，均屬被上訴人完成承攬工作之行為，並非定作人
所得爭執。且既已約定有報酬，上開進口零件之成本亦已包括在內。衡情承攬人之被
上訴人除舉證證明另經定作人即上訴人同意外，對於報酬部分亦不得任意增加。原審
未命被上訴人舉證證明，徒以被上訴人確有向國外進口零件及系爭機器確已增加油壓
缸二支、充油閥、主幫浦二個、一百五十匹馬力之馬達二個、主油壓迴路及部分之價
格尚待雙方商議等詞，即認定系爭承攬契約，業經雙方合意變更其內容云云，已與證
據法則有違。次查系爭承攬契約係於八十三年一月三十一日訂立，被上訴人既承諾於
訂約之日起一百五十天內完成裝機交貨，迄今尚未交付，倘契約未經變更，被上訴人
似已構違約，應負遲延責任，則上訴人請求被上訴人賠償遲延交貨之損失，即非無據
。縱上訴人引用之法條或有未妥，但其請求尚非法所不許。原審疏未推闡明晰，遽為
上訴人不利之判決亦嫌速斷。末查被上訴人就系爭機器改造修繕後，經台灣區機器工
業同業公會鑑定結果，已認定其主油壓缸如連續動作在一秒之內，使用最高油壓壓力
，很難達到三五０㎏\㎝ ，另依被上訴人所提供擬改造之系爭機器蓄壓器副系統設計
圖經該公會分析結果，亦認至少需二‧四一秒始能加壓至二五００噸，被上訴人承攬
之工作無法達到預定功能而有瑕疵等情，有上開鑑定機關八十八年五月五日台區機會
業字第八八０九五號函及九十年五月二十八日台區機會業字第（九十）第一四六號函
（原審卷第六七頁及二二六頁）附卷可按，此與雙方所約定系爭機器經改造後應具有
最高油壓壓力三五０㎏\㎝ 、瞬間加壓時間在一秒以內之功能顯有不符。倘雙方所約
定之清償期已屆，上訴人因而自非不得請求被上訴人交付合於約定品質改造後之機器
。原審未切實查明清償期已否屆至，徒以承攬契約未經終止或解除，上訴人僅以意思
表示請求承攬人即被上訴人改善工作依約履行為已足，遽為上訴人不利之判決，尤欠
允洽。上訴論旨執以指摘原判決不當，求予廢棄，非無理由。
據上論結，本件上訴為有理由。依民事訴訟法第四百七十七條第一項、第四百七十八
條第二項，判決如主文。
中      華      民      國    九十二    年     十一     月    二十七    日
                              最高法院民事第四庭
                                  審判長法官  蕭  亨  國
                                        法官  許  朝  雄
                                        法官  謝  正  勝
                                        法官  陳  淑  敏
                                        法官  高  孟  焄
      右正本證明與原本無異
                                              書  記  官
中      華      民      國    九十二    年     十二     月      十      日
                                                                        Ｔ


司法院資訊處製作；財團法人民間司法改革基金會備份。
